【裁判字號】    89,訴,436
【裁判日期】    891123
【裁判案由】    綜合所得稅
【裁判全文】
臺北高等行政法院判決                              八十九年度訴字第四三六號
                              .
    原      告  甲○○
    訴訟代理人  呂芳記會計師
    被      告  財政部台北市國稅局
    代  表  人（局長）  張盛和
    訴訟代理人  顏秋琴
                吳秀華
右當事人間因綜合所得稅事件，原告不服財政部台財訴字第○八九一三五四七一五號
號訴願決定，提起行政訴訟，本院判決如左：
      主  文
原告之訴駁回。
訴訟費用由原告負擔。
      事  實
一、事實概要：原告配偶李宗霖於民國八十年至八十三年間將台北區中小企業銀行存
    款（下稱北企）轉至李俊怡及李俊杰二人名下製作定期存單，經被告查獲認定係
    屬贈與行為，並就實際轉存金額補課贈與稅並處以罰鍰。李宗霖不服提起復查、
    訴願，該案經財政部訴願決定撤銷原處分，並經被告重行復查認定系爭存款轉存
    行為係為分散所得，並無贈與之事實，利息所得為李宗霖所有，以原告及其配偶
    李宗霖漏報營利、利息所得計新台幣（下同）三百五十六萬九千九百三十九元，
    除核定補徵稅款外並按所漏稅額八十萬五千零三十八元，處罰鍰即四十萬二千一
    百元（計至百元，分散利息所得部分處○．五倍、其餘部分處○．二倍）。原告
    不服，主張其配偶李宗霖於北企存款轉至其子李俊怡君、李俊杰二人名下製作定
    存單，該利息所得之扣繳憑單非其配偶李宗霖君之名義，並已於當年度結算申報
    書內補附說明，絕無短漏報利息所得三百五十六萬四千五百四十元，申經復查結
    果，未獲變更，原告不服，提起訴願亦遭決定駁回，遂向本院提起行政訴訟。
二、兩造聲明：
   （一）原告聲明：訴願決定及原處分均撤銷。
   （二）被告聲明：請求駁回原告之訴。
三、兩造之爭點：
    原告可否以信賴被告所為贈與之認定為理由，而主張在該贈與認定行政爭訟期間
    由李俊怡及李俊杰即受贈人申報為其利息所得為正當，而免於受處罰？
（一）原告主張：
  １  本案李宗霖將系爭定期存款轉存至李俊杰及李俊怡二人名下之行為，在八十五
      年一月十五日經被告機關認定贈與核課贈與稅，全案於八十七年四月十一日才
      經財政部訴願決定撤銷原處分，後經被告機關復查重核更改認定為借用他人帳
      戶存款以分散所得的法律關係，並課徵綜合所得稅處以罰鍰。因此在八十七年
      四月十一日前，全案依被告機關之認定皆為李宗霖君將存款贈與其子李俊杰及
      李俊怡二人，以此事實，則贈與標的於八十四年度到期孳生的利息收入三百五
      十六萬四千五百四十元，自屬受贈人李俊杰及李俊怡二人的年度所得，因此原
      告八十五年三月辦理八十四年度綜合所得結算申報時，由於配偶李宗霖並無該
      筆利息所得，自然不能也不該併入原告所得申報繳納綜合所得稅。而被告機關
      及訴願決定機關不察，一再以原告於辦理八十四年度綜合所得稅結算申報時，
      未能依事後始更改認定的法律關係，將轉存存款孳生的利息收入視為李宗霖的
      所得，併入原告年度所得申報繳納，從而認定有漏報收入並處以罰鍰，實不盡
      情理。試問原告如何能於申報時擅自將行政救濟尚未終結確定的結果作為申報
      的依據。因此被告機關罔顧原告於申報八十四年度綜合所得稅當時既有的事實
      ，僅一再以事後撤銷重核後更改認定為分散所得的法律行為，認為原告自始即
      有漏報該筆利息所得之情事，並處以罰鍰，顯有入人於罪，強行課稅之違法。
  ２  本案如被告機關於八十五年核發稅單時，係將李宗霖借用李俊杰及李俊怡的銀
      行帳戶轉存存款的行為，視為分散所得方式補課綜合所得稅，則原告自可於八
      十四年度綜合所得稅結算申報時，將該年度到期的利息所得併入原告所得一起
      申報繳納稅款。惟當時被告機關是將該行為視為李宗霖對其子的贈與而核發贈
      與稅單，原告自然只能依據主管機關的認定，將孳生的利息收入視為李俊杰及
      李俊怡二人之年度所得由其辦理，申報並納稅。原告依據被告機關的處分辦理
      綜合所得稅結算申報，事後反而遭受指摘並認定漏報利息收入，除補課綜合所
      得稅外並處以罰鍰四十萬二千一百元，如此叫納稅義務人往後如何信賴主管機
      關的作為。
  ３  查「人民違反法律上之義務而應受行政罰之作為，法律無特別規定時，雖不以
      出於故意為必要，仍須以過失為其責任條件。... 」為大法官會議釋字第二七
      五號解釋明文規定。按本件原告於八十五年三月二十八日辦理八十四年度綜合
      所得稅結算申報時，是依據當時被告機關按贈與核課之處分，不將系爭利息收
      入視為贈與人李宗霖之所得，故未併入申報綜合所得稅，原告自無故意漏報所
      得稅之意圖。而相關扣繳憑單亦以李俊杰及李俊怡二人為抬頭，符合被告機關
      認定之事實，並由其自行申報為當年度所得完納綜合所得稅在案，因此原告亦
      無過失可言。更甚者，原告恐怕李宗霖提起行政救濟，一但結果確定勝訴，造
      成因更改後認定的事實產生短漏報利息收入之情事，更於當年度原告申報的書
      表內，就相關事實補附說明，如此周全的告知被告機關，更足以證明原告絕無
      漏報系爭所得之過失責任，依前揭解釋應不予處罰。
（二）被告主張：
  １  本件係原告漏報其配偶李宗霖台北區中小企銀公司營利所得二千零七十九元
      、彰銀利息三千三百二十元及其配偶李宗霖君利用子女李俊怡、李俊杰名義分
      散利息所得三百五十六萬四千五百四十元，致漏報系爭所得，有卷附通報資料
      等可稽，違章事證明確，被告乃依首揭法條規定，按所漏稅額八十萬五千零三
      十八元，處罰鍰即四十萬二千一百元（分散利息所得部分處○．五倍、其餘部
      分處○．二倍），並無不合。
  ２  原告主張其配偶李宗霖於台北區中小企業銀行存款轉至其子李俊怡、李俊杰二
      人名下製作定存單，則該利息所得之扣繳憑單非其配偶李宗霖之名義，並於當
      年度結算申報書內補附說明，絕無短漏報被指分散之利息所得等情；經查，原
      告配偶李宗霖利用成年子女李俊怡、李俊杰二人名義存入定期存款，並向銀行
      質借款項使用，於存單到期解約時扣除質借金額及利息後，再由原告配偶李宗
      霖週轉使用，認定為分散利得，亦為原告所不爭，是被告依規定，按所漏稅額
      處罰鍰四十萬二千一百元，並無不合。至原告稱系爭利息所得扣繳憑單非其配
      偶李宗霖君之名義乙節；經查，原告及其配偶李宗霖既有是項所得，即應依所
      得稅法第七十一條規定辦理申報，非待持有扣繳憑單始負申報責任，此依所得
      稅法第九十九條規定：「納稅義務人於繳納暫繳稅款時，得憑扣繳憑單抵繳，
      如不足額，另以現金補足；如超過暫繳稅款數額時，其超過之數，留抵本年度
      結算稅額。」可知扣繳憑單乃為抵繳稅款之依據，尚非申報所得之唯一憑據，
      原告及其配偶李宗霖當不能以該扣繳憑單非李宗霖之名義，而免其申報所得之
      義務，是其既有該項所得而漏未申報，縱非故意，仍難卸免其過失漏報之責任
      。另原告稱於該年度綜合所得稅結算申報書內已補附說明系爭李俊杰及李俊怡
      之利息所得如有關贈與稅案件行政救濟勝訴，再行歸併其配偶李宗霖同年度所
      得並辦理更正申報及補稅程序，全案絕無漏報情事乙節，查原告及其配偶李宗
      霖既未於申報書填報並繳稅，亦未依法更正補報並補繳所漏稅款，自應依法處
      罰，尚不能以已於申報書補附說明書而得以解免漏報之責，併予陳明。
  ３  原告之配偶以其子女名義辦理定期存款經被告以涉及贈與情事補徵贈與稅，嗣原
      告配偶李宗霖不服，主張係分散所得為由循序訴經財政部訴願決定撤銷原處分
      囑由被告查明後另為處分，經查明前開存款係屬分散所得屬實，遂據以核定補
      徵綜合所得稅及科處罰鍰，是原告之配偶既屬分散所得，其逃漏所得稅之意甚
      明，自難以扣繳憑單非其配偶李宗霖名義為由卸其漏稅之責。
      理  由
一、按「納稅義務人已依本法規定辦理結算申報，但對依本法規定應申報課稅之所得
    額有漏報或短報情事者，處以所漏稅額兩倍以下之罰鍰。」為所得稅法第一百十
    條第一項所明定。
二、原告主張略以其配偶李宗霖係為分散所得，將北企存款轉存至李俊杰及李俊怡二
    人名下，但既經被告認定贈與核課贈與稅，原告只能信賴被告的認定，將系爭利
    息收入視為李俊杰及李俊怡二人之年度所得由其辦理申報納稅，並於當年度原告
    申報的書表內，就相關事實補附說明，足以證明原告絕無漏報系爭所得之故意過
    失責任，應不得處罰等情；被告則以原告配偶李宗霖既係分散所得，其逃漏所得
    稅之意甚明，不因扣繳憑單非李宗霖之名義而免其申報利息所得之義務，原告及
    其配偶李宗霖既未於申報書填報並繳稅，亦未依法更正補報並補繳所漏稅款，自
    應依法處罰，尚不能以已於申報書補附說明書而得以解免漏報之責等語為辯。是
    本件兩造之爭點乃在於原告可否以信賴被告所為贈與之認定為理由，而主張在該
    贈與認定行政爭訟期間由李俊怡及李俊杰即受贈人申報為其利息所得為正當，而
    免於受處罰？經查：
（一）原告配偶李宗霖就系爭北企存款既自始主張係因分散所得，而以其子李俊杰及
      李俊怡之名義為存款人，則該存款及利息所得自始即為原告配偶李宗霖所有，
      初不因被告於另案將該存款認定為贈與而有異，此觀原告配偶李宗霖於另案堅
      決主張該存款雖以李俊杰及李俊怡之名義為存款人，係分散所得，而非為贈與
      ，並因而為被告第二次復查時所採納，撤銷原贈與之處分，益足證明。雖原告
      主張係信賴被告的所為贈與認定，而將系爭利息收入視為李俊杰及李俊怡二人
      之所得由彼二人辦理申報利息所得納稅云云，惟查原告於八十五年四月一日辦
      理其八十四年度綜合所得結算申報時，已於同年三月十五日主張確為分散所得
      並非贈與而依法申請復查，即已經主張被告所為贈與之認定為違法之行政處分
      ，則其主張信賴被告所為之贈與部分，其信賴即不值得保護（行政程序法第一
      百一十九條第三款參照）；再者，原告於前案申請復查中，即一再堅決主張為
      分散所得而非贈與，惟其於本件綜合所得稅申報時，竟又以順從被告就該款認
      定係贈與為藉口，而由李俊杰及李俊怡申報利息所得之方式申報，其所為顯亦
      已違反「禁反言」之法律原則，而無可採。更何況，以分散所得之方式將自己
      本應誠實申報納稅之所得隱藏於他人之所得中，本係違法逃漏所得稅之行為，
      被告依首開規定，予以科處罰鍰，並無不合。
（二）次就原告主張相關扣繳憑單亦以李俊杰及李俊怡二人為抬頭，符合被告原認定
      之事實，並由其自行申報為當年度所得完納綜合所得稅，因此原告亦無過失可
      言云云，惟按「納稅義務人於繳納暫繳稅款時，得憑扣繳憑單抵繳，如不足額
      ，另以現金補足；如超過暫繳稅款數額時，其超過之數，留抵本年度結算稅額
      。」所得稅法第九十九條定有明文，是扣繳憑單乃為抵繳稅款之依據，尚非申
      報所得之唯一憑據，原告及其配偶李宗霖自不能以該扣繳憑單非李宗霖之名義
      ，而免其申報所得之義務，是其既有該項所得而漏未申報，縱非故意，仍難卸
      免其過失漏報之責任。
（三）退步言之，縱如原告所稱其恐李宗霖所提行政救濟確定勝訴，將造成因更改後
      認定的事實產生短漏報利息收入之情事，已於其及李俊杰及李俊怡當年度申報
      書內，就相關事實補附說明；惟查原告於該聲明內業已表明「．．如行政救濟
      勝訴，再行歸併李宗霖同年度所得並辦理更正申報及補繳稅款等程序．．」，
      然查被告於八十七年十月二十日將復查重核撤銷原課徵贈與稅處分之復查決定
      書送達原告，有其提出之送達回證附卷可稽，並為原告所不爭執，而原告於接
      獲復查決定書後歷時八個月，因其過失疏忽迄未辦理更正申報及補繳稅款，被
      告方於八十八年六月十一日以原告漏報該利息所得送達稅額繳款書及罰鍰處分
      書；原告雖稱其曾以電話向被告承辦人洽詢，據復會發稅單云云，然為被告所
      否認，原告復未能舉證證明；且依原告之聲明書，係應由其自動更正申報並補
      繳稅款，是其主張亦不足採取。從而，被告以原告有漏報所得情事，依前開規
      定，科處罰鍰四十萬二千一百元，洵無違誤，訴願決定予以維持，亦無不合。
      原告起訴意旨為無理由，應予駁回。
據上論結，原告之訴為無理由，依行政訴訟法第九十八條第三項前段，判決如主文。
中      華      民      國    八十九    年     十一     月    二十三    日
                                  台北高等行政法院  第四庭
                                                    法  官  葉百修
                                                    法  官  梁力求
                                                    法  官  黃清光
右為正本係照原本作成。
如不服本判決，應於送達後二十日內，向本院提出上訴狀並表明上訴理由，如於本判
決宣示後送達前提起上訴者，應於判決送達後二十日內補提上訴理由書（須按他造人
數附繕本）。
中      華      民      國    八十九    年     十一     月    二十四    日
                                                    書記官  林麗美


司法院資訊處製作；財團法人民間司法改革基金會備份。
